【裁判字號】    99,上訴,1270
【裁判日期】    991007
【裁判案由】    偽造文書等
【裁判全文】
臺灣高等法院高雄分院刑事判決        99年度上訴字第1270號
上  訴  人  臺灣高雄地方法院檢察署檢察官
被      告  丙○○
被      告  丁○○
共      同
選任辯護人  王建強律師
            王盛鐸律師
上列上訴人因被告偽造文書等案件，不服臺灣高雄地方法院98年
度訴字第1069號中華民國99年5 月31日第一審判決（起訴案號：
臺灣高雄地方法院檢察署97年度偵字第9870號），提起上訴，本
院判決如下：
    主  文
上訴駁回。
    理  由
一、公訴意旨略以：被告丙○○與被告丁○○係夫妻，共同設立
    經營位於高雄市○○區○○路152 巷4 號11樓之1 「清靜屋
    流通事業有限公司」（下稱清靜屋公司）。被告丁○○實際
    擔任董事長並掌管財務，被告丙○○實際則為總經理，甲○○（原名王中興，民國97年2 月26日更名）出任經理，乙○○為秘書。
    (一)被告丙○○與被告丁○○圖規避負責人責任，謀將乙○○
      及甲○○偽列為清靜屋公司之負責人兼股東，乃各自基於
      偽造私文書進而行使之犯意，相互間基於此犯意之聯絡，
      先於95年6 月26日前某日，利用不知情之某刻印店老闆，
      偽刻「乙○○」、「王中興」方形印章，復均未徵得乙○○及甲○○同意或授權，於附表一所示之時間，在附表一
      所示私文書上，偽造「乙○○」、「王中興」之署名或蓋
      上開偽刻之「乙○○」及「王中興」之方形印章各1 枚之
      印文，而偽造附表一所示私文書，再分別於95年6 月26日
      某時許及95年11月23日某時許，持前揭偽造之私文書，向
      高雄市政府建設局申請公司變更登記而行使上揭私文書，
      皆使不知情之承辦公務員將「乙○○」及「王中興」擔任
      清靜屋公司負責人兼股東之不實事項登載於職務掌管之清
      靜屋公司變更登記表。
    (二)被告丙○○與被告丁○○於95年6 月間使公務員為前開不
      實內容之登載後，復另謀以清靜屋公司名義得順利向銀行
      貸得款項，各自基於偽造私文書後進而行使以詐欺之犯意
      ，相互間基於此等犯意聯絡，先於95年6 月間某日，利用
      不知情之某刻印店老闆，偽刻「乙○○」及「王中興」之
      圓形印章，再佯以乙○○及甲○○為清靜屋公司之代表，
      以乙○○、甲○○名義偽造「乙○○」、「王中興」之署
      名，表彰係乙○○、甲○○本人簽名，復蓋上開偽刻之圓
      形印章各1 枚之印文於附表二所示文書之欄位上，而偽造
      附表二所示之私文書，進而行使各該私文書持以向附表二
      所示，不知情之銀行承辦人員申辦貸款，使各該承辦人員
      陷於錯誤，而核貸附表二所示金額。前揭被告丙○○與被
      告丁○○所為(一)、(二)之行為，均生損害於乙○○、甲○○
      、高雄市政府建設局對公司資料管理及附表二所示銀行對
      客戶資料管理之正確性。嗣甲○○接獲高雄市政府建設局
      相關函文，發覺有異而查悉上情。
    因認被告2 人涉犯刑法第216 條、第210 條之行使偽造私文
    書、刑法第214 條之使公務員登載不實罪嫌、刑法第339 條
    第1 項之詐欺取財罪嫌。
二、公訴人認被告丙○○、丁○○涉犯行使偽造私文書、使公務
    員登載不實、詐欺取財罪嫌，係以被告2 人之陳述、證人甲○○、乙○○之證述，並有清靜屋公司變更登記表及附表一
    、二所示文書、本票附卷可稽，資為論據。
三、訊據被告2 人否認有行使偽造私文書、使公務員登載不實、
    詐欺取財犯行，辯稱清靜屋公司變更登記及附表一、二所示
    文書、本票均係經由甲○○、乙○○之同意所為等語。
四、證人李秋香於偵查中具結後所為證述，雖性質上亦屬審判外
    之陳述，惟實務運作時，偵查中檢察官向被告以外之人所取
    得之陳述，原則上均能遵守法律規定，不致違法取供，其可
    信性極高，為兼顧理論與實務，乃於修正刑事訴訟法時，增
    列第159 條之1 第2 項，明定被告以外之人於偵查中向檢察
    官所為陳述，除顯有不可信之情況者外，得為證據。經查，
    上開證人於偵查中之證述並無任何佐證可認有顯不可信之情
    形，再檢察官及辯護人、被告就上開證人在偵查中具結後所
    為證言，於準備程序已同意作為證據，亦未聲請傳喚實施交
    互詰問。從而，上開證人在檢察官偵訊時具結後所為陳述自
    得作為證據。
五、經查：
    (一)被告丙○○原係清靜屋公司負責人，其後於：1.95年5 月
      22日改推乙○○為負責人，95年6 月8 日變更登記；2.95
      年9 月22日改推甲○○（原名王中興）為負責人，95年9
      月27日變更登記；3.95年10月5 日改推乙○○為負責人，
      95年10月16日變更登記；4.95年11月10日改推甲○○（原
      名王中興）為負責人，95年11月23日變更登記；另清靜屋
      公司於95年7 月間分別向復華商業銀行股份有限公司（下
      稱復華商銀）、第一商業銀行楠梓分行（下稱第一商銀）
      借款，並製有如附表二所示文書及本票，上情業經本院向
      高雄市政府調閱清靜屋公司案卷查明無訛，並有附表一、
      二所示文書在卷可稽，均堪以認定。
    (二)證人乙○○於偵查、原審審理中固結證稱其於95年6 月及
      10月間均在不知情之下擔任清靜屋公司負責人，銀行借款
      部分文書不是其簽名，且被告擅自刻其印章使用等語（見
      他字卷第114 頁、偵查卷第160 、161 、164 頁、原審訴
      字卷第94頁）。然證人乙○○於偵查、原審審理中已結證
      稱95年7 月21日向第一商銀借款之借據上簽名為真正，95
      年7 月19日向第一商銀借款之約定書（即偵查卷第83頁所
      示）上簽名為真正等語（見偵查卷第163 頁、原審訴字卷
      第96頁）；證人甲○○（原名王中興）於原審審理中亦結
      證稱有同意在如附表二所示文書及本票上簽名、蓋章等語
      （見原審訴字卷第99頁）；證人即復華商銀人員黃仁治於
      原審審理中結證稱清靜屋公司向復華商銀借款時，乙○○
      均有親自簽名等語（見原審訴字卷第102 頁）；證人即第
      一商銀人員葉再仁於原審審理中結證稱清靜屋公司向第一
      商銀借款時，乙○○、王中興均有親自簽名等語（見原審
      訴字卷第104 －105 頁）。綜上可知，甲○○（原名王中
      興）有同意在如附表二所示文書及本票上簽名、蓋章，乙○○亦應知悉及同意代表清靜屋公司向復華商銀及第一商
      銀借款，至證人乙○○證述有關向銀行借款之部分文書不
      是其簽名等語，即無可採。
    (三)再證人乙○○於偵查、原審審理中雖結證稱其於95年6 月
      及10月間均在不知情之下擔任清靜屋公司負責人等語（見
      他字卷第114 頁、偵查卷第160 頁、原審訴字卷第94頁）
      。然參諸清靜屋公司95年7 月21日財政部高雄市國稅局新
      開業營業人訪問卡上「營利事業負責人簽章」欄有乙○○
      之簽名，而依規定新設立或變更案件應查對負責人國民身
      分證或其他有關證明文件與申請書記載內容是否相符，必
      要時請負責人在申請書或營業人訪問卡上簽名，此有財政
      部高雄市國稅局楠梓稽徵所98年10月9 日財高國稅楠營業
      字第0980007154號函及所附新開業營業人訪問卡在卷可稽
      （見原審訴字卷第38、39頁）；再互核新開業營業人訪問
      卡上乙○○之簽名及附表二所示借據、約定書、本票上乙○○之簽名，以肉眼觀之，二者筆順、筆畫、勾勒等方面
      均相仿，應足認新開業營業人訪問卡上乙○○之簽名亦係
      乙○○所親自簽名；衡情，乙○○倘不知悉及未同意擔任
      清靜屋公司之負責人，乙○○豈有無異議於新開業營業人
      訪問卡上營利事業負責人簽章欄簽名？又乙○○其後豈有
      同意代表清靜屋公司向復華商銀及第一銀行借款之可能？
      足認乙○○於95年5 月22日應知悉及同意被推為清靜屋公
      司負責人，並於95年6 月8 日為變更登記。另證人乙○○
      於偵查、原審審理中分別結證稱其於95年10月間知悉再被
      推為清靜屋公司負責人，仍上班至95年12月離職，有在清
      靜屋公司變更登記表、章程簽名，但因情況急迫無法詳看
      內容等語（見他字卷第114 頁、原審訴字卷第94、95頁）
      ，是乙○○是否確實未同意95年10月5 日被改推為清靜屋
      公司負責人及於95年10月16日為變更登記，即非無疑；況
      衡諸乙○○倘未同意於95年10月5 日被改推為清靜屋公司
      負責人及於95年10月16日為變更登記，乙○○嗣於95年10
      月間知悉後，其豈有未及時明確為反對之表示，甚或對被
      告2 人提出偽造文書之告訴，反而仍任職至95年12月間始
      離職，亦與常情不符。綜上各節，乙○○證述其於95年6
      月及10月間均未同意擔任清靜屋公司負責人，尚難以採信
      。
    (四)證人甲○○（原名王中興）於偵查、原審審理中雖結證稱
      其均未同意擔任清靜屋公司負責人等語（見他字卷第74－
      75、126 頁、原審訴字卷第99、100 、101 頁）。然證人
      甲○○（原名王中興）於偵查、原審審理中分別結證稱其
      於95年6 、7 月間及同年11、12月間曾依被告丙○○指示
      交付證件予被告丁○○辦理公司登記之事等語（見他字卷
      第75頁、偵查卷第126 頁、原審卷第100 頁），雖證人甲○○（原名王中興）又證稱其交付證件係為辦理安佳美公
      司負責人變更等語，但證人李秋香於偵查中已結證稱其有
      親見親聞甲○○（原名王中興）有同意擔任清靜屋公司負
      責人等語（見他字卷第98頁），是證人甲○○（原名王中
      興）與證人李秋香之證述尚有不符，證人甲○○（原名王
      中興）證稱其交付證件係為辦理安佳美公司負責人變更，
      未同意擔任清靜屋公司負責人一節，其真實性即屬有疑。
      再參以證人甲○○（原名王中興）於偵查、原審審理中始
      終結證稱同意被告丙○○提議擔任安佳美公司負責人之情
      ，復於原審審理中結證稱被告2 人平日對其不錯，因而同
      意於附表二所示文書及本票上簽名、蓋章等語（見原審訴
      字卷第99頁），衡情，甲○○（原名王中興）既基於與被
      告2 人之情誼同意擔任安佳美公司負責人，並於清靜屋公
      司向復華商銀及第一商銀借款時，同意擔任連帶保證人及
      共同發票人，甲○○（原名王中興）並未說明當時有何其
      他相當原因，竟獨不同意擔任清靜屋公司之負責人，實非
      情理之常，令人費解。又證人甲○○（原名王中興）於原
      審審理中雖結證稱其係接獲高雄市政府建設局函始知悉擔
      任清靜屋公司負責人等語（見原審訴字卷第100 頁），並
      提出高雄市政府95年12月18日高市府建二公字第09500784
      730 號函為佐（見他字卷第4 頁），惟觀諸證人甲○○（
      原名王中興）於原審審理中復結證稱其至96年2 月間清靜
      屋公司結束始離職一節（見原審訴字卷第98頁），甲○○
      （原名王中興）倘未同意擔任清靜屋公司負責人，甲○○
      （原名王中興）於95年12月間知悉其為清靜屋公司負責人
      後，其竟未及時明確為反對之表示，甚或對被告2 人提出
      偽造文書之告訴，反而仍任職至96年2 月間清靜屋公司結
      束始離職，且遲至96年11月間始向臺灣高雄地方法院檢察
      署提出告訴，此有刑事告訴狀在卷足憑（見他字卷第1 －
      3 頁），均與常情不符。綜上各情，甲○○（原名王中興
      ）證述其均未同意擔任清靜屋公司負責人，尚難以相信。
    此外，復查無其他積極證據足資證明被告2 人有偽造附表一
    、二所示文書、本票後行使，被告2 人被訴行使偽造私文書
    、使公務員登載不實、詐欺取財犯罪自屬不能證明。
六、原審因而以不能證明被告2 人犯罪，而為被告2 人無罪之諭
    知，核無違誤。檢察官上訴意旨，指摘原判決不當，為無理
    由，應予駁回。
據上論斷，應依刑事訴訟法第368 條，判決如主文。
本案經檢察官劉玲興到庭執行職務。
中    華    民    國    99    年    10    月    7     日
                    刑事第八庭  審判長法  官 洪兆隆
                                      法  官 張盛喜
                                      法  官 郭玫利
以上正本證明與原本無異。
如不服本判決應於收受本判決後10日內向本院提出上訴書狀，其
未敘述上訴理由者，並得於提起上訴後10日內向本院補提理由書
狀（均須按他造當事人之人數附繕本）「切勿逕送上級法院」。
中    華    民    國    99    年    10    月    7     日
                                      書記官 梁美姿
附表一：
┌──┬──────┬──────┬──────┬────────┬────┐
│編號│  文書名稱  │  製作時間  │  文書內容  │署押、印文、數量│  備註  │
├──┼──────┼──────┼──────┼────────┼────┤
│ 1  │第13次修訂之│95年6月15日 │變更丙○○、│乙○○署押1 個  │見公司卷│
│    │清靜屋公司章│            │乙○○、王中│乙○○印文1 個  │第335頁 │
│    │程          │            │興出資額    │王中興署押1 個  │        │
│    │            │            │            │王中興印文1 個  │        │
├──┼──────┼──────┼──────┼────────┼────┤
│ 2  │清靜屋公司變│95年6 月26日│變更乙○○為│乙○○印文1 個  │見公司卷│
│    │更登記表    │            │負責人      │                │第416頁 │
├──┼──────┼──────┼──────┼────────┼────┤
│ 3  │清靜屋公司變│95年9 月27日│變更王中興為│王中興印文1 個  │見公司卷│
│    │更登記表    │            │負責人      │                │第419頁 │
├──┼──────┼──────┼──────┼────────┼────┤
│ 4  │清靜屋公司變│95年10月16日│變更乙○○為│乙○○印文1 個  │見公司卷│
│    │更登記表    │            │負責人      │                │第422頁 │
├──┼──────┼──────┼──────┼────────┼────┤
│ 5  │清靜屋公司變│95年11月23日│變更王中興為│王中興印文1 個  │見公司卷│
│    │更登記表    │            │負責人      │                │第425頁 │
├──┼──────┼──────┼──────┼────────┼────┤
│ 6  │清靜屋公司股│95年11月30日│乙○○全部出│王中興署押1 個  │見公司卷│
│    │東同意書    │            │資額轉讓由王│王中興印文1 個  │第383頁 │
│    │            │            │中興承受    │                │        │
├──┼──────┼──────┼──────┼────────┼────┤
│ 7  │清靜屋公司變│95年12月14日│股東、章程變│王中興印文2 個  │見公司卷│
│    │更登記申請書│            │更登記      │                │第384頁 │
├──┼──────┼──────┼──────┼────────┼────┤
│ 8  │清靜屋公司變│95年12月18日│排除股東潘麗│王中興印文1 個  │見公司卷│
│    │更登記表    │            │霞          │                │第428頁 │
└──┴──────┴──────┴──────┴────────┴────┘
附表二：
┌──┬──────┬──────┬────────┬──────┐
│編號│  文書名稱  │  製作時間  │署押、印文、數量│  備   註   │
├──┼──────┼──────┼────────┼──────┤
│ 1  │借據        │95年7月19日 │乙○○署押1 個  │見偵字卷第43│
│    │（復華商銀）│            │乙○○印文5 個  │頁          │
│    │            │            │王中興署押1 個  │            │
│    │            │            │王中興印文2 個  │            │
├──┼──────┼──────┼────────┼──────┤
│ 2  │本票        │   同上     │乙○○署押2 個  │見偵字卷第44│
│    │（復華商銀）│            │乙○○印文2 個  │頁          │
│    │            │            │王中興署押1 個  │            │
│    │            │            │王中興印文1 個  │            │
├──┼──────┼──────┼────────┼──────┤
│ 3  │撥款通知書  │95年7 月24日│乙○○印文1 個  │見偵字卷第46│
│    │（復華商銀）│            │                │頁          │
├──┼──────┼──────┼────────┼──────┤
│ 4  │借款申請書  │95年間某日  │乙○○印文1 個  │見偵字卷第49│
│    │（第一商銀）│            │                │頁          │
├──┼──────┼──────┼────────┼──────┤
│ 5  │借據        │95年7月21日 │乙○○署押2 個  │見偵字卷第51│
│    │（第一商銀）│            │乙○○印文4 個  │頁          │
│    │            │            │王中興署押1 個  │            │
│    │            │            │王中興印文2 個  │            │
├──┼──────┼──────┼────────┼──────┤
│ 6  │保證書      │95年7月20日 │王中興署押2 個  │見偵字卷第52│
│    │（第一商銀）│            │王中興印文2 個  │頁          │
├──┼──────┼──────┼────────┼──────┤
│ 9  │保證書      │95年7月19日 │乙○○署押2 個  │見偵字卷第53│
│    │（第一商銀）│            │乙○○印文3 個  │頁          │
├──┼──────┼──────┼────────┼──────┤
│ 10 │約定書      │95年7月20日 │王中興署押2 個  │見偵字卷第79│
│    │（第一商銀）│            │王中興印文4 個  │頁          │
└──┴──────┴──────┴────────┴──────┘

司法院資訊處製作；財團法人民間司法改革基金會備份。
